【裁判字號】    89,重訴,106
【裁判日期】    900529
【裁判案由】    侵權行為損害賠償
【裁判全文】
臺灣高等法院民事判決  八十九年度重訴字第一○六號
      原      告    乙○○
      被      告    甲○○
右被告因傷害案件，經原告提起附帶民事訴訟，請求侵權行為損害賠償，由刑事庭裁
定移送前來，本院判決如左：
被告應給付原告新台幣參佰貳拾捌萬參仟零陸拾參元及自民國八十九年九月五日起至
清償日止，按年利率百分之五計算之利息。
原告其餘之訴駁回。
訴訟費用由被告負擔三分之二，餘由原告負擔。
原告以新台幣壹佰零玖萬元為被告供擔保後，得為假執行。被告以新台幣佰貳拾捌
參仟零陸拾元為原告供擔保後，得免為假執行。
一、原告起訴主張：伊於民國（下同）八十八年七月二十九日下午十一時四十分許，
    因出面勸解被告與鄰居林金山之衝突，竟遭被告持西瓜刀刺傷，受有右前臂切割
    傷，併多處曲指、曲腕肌腱斷裂，撓動脈、尺動脈斷裂，正中神經及橈神經斷裂
    之嚴重傷害，雖經多次手術治療與持續復健，目前手腕、手指彎曲伸展功能仍未
    恢復，神經麻木無知覺，已成殘廢之手，被告故意以不法之行為侵害伊權利，爰
    依民法第一百八十四條第一項前段、第一九三條第一項及第一百九十五條第一項
    前段等規定，請求被告給付財產上損害：醫療費用新台幣（下同）十三萬五千零
    七十八元、看護費用二萬六千元（原主張請求五萬二千元，嗣於九十年五月十五
    日言詞辯論時，減縮如上金額）、工作損失五百萬元及非財產上損害賠償慰藉金
    一百萬元，合計六百十六萬一千零七十八元，及自八十九年九月五日（即起訴狀
    繕本送達被告之翌日）起至清償日止按週年利率百分之五計算之利息。
二、被告則以：原告於八十八年七月二十九日晚間二十三時三十分許，在伊位於板橋
    新海路三九四巷六號一樓住處外大聲喧嘩，致伊無法成眠，因而在制止時發生爭
    執口角，伊進屋後，原告又糾眾至伊住處騷擾，應推定與有過失；伊因傷害原告
    理應負賠償之責，但原告既未提報稅資料，即證無固定收入，且傷勢亦未達無法
    工作程度，故所提金額顯然超出常情，伊願賠償原告二十萬元等語，資為抗辯。
三、原告主張受被告故意傷害，造成右拇指傷後變形、右正中神經麻痺，對掌功能障
    礙、右橈神經麻痺等傷害，符合勞工保險給付標準表神經障礙中根性及末梢神經
    麻痺項目殘廢等級第十三級，致工作能力減損之事實，業據伊提出長庚醫院診斷
    證明書一紙、殘障手冊、長庚紀念醫院醫療費用收據二一紙為證（見本院八十九
    年度重附民字第一一三號卷第五頁至第十三頁），且為被告所自認（見本院卷第
    五五頁及一○七頁），又被告因犯故意傷害罪，經原告訴請臺灣板橋地方法院檢
    察署檢察官以八十八年度偵字第一八二三九號提起公訴，臺灣板橋地方法院以八
    十八年度訴字第一八七四號刑事判決被告傷害罪，處有期徒刑壹年，被告不服上
    訴本院刑事庭，旋於八十九年九月二十八日撤回上訴而告確定（見本院八十九年
    上訴字第二五八九號卷第五一頁），上情亦經本院調閱上開刑事案卷查明屬實，
    原告主張被告故意傷害之事實，洵堪認定。被告既有傷害原告之行為，且原告因
    受被告之傷害而受有前揭傷害，原告主張被告應負侵權行為損害賠償責任，自堪
    肯認。
四、按因故意或過失，不法侵害他人權利者，負損害賠償責任；又不法侵害他人之身
    體者，對於被害人因此喪失或減少勞動能力，或增加生活上之需要時，應負損害
    賠償責任；被害人雖非財產上之損害，亦得請求賠償相當之金額，民法第一百八
    十四條第一項前段、第一百九十三條第一項、第一百九十五條第一項分別定有明
    文。被告應負侵權損害賠償責任，業如前述，茲應審究者，為原告請求被告賠償
    之金額，是否有據。爰析述如下：
（一）醫療費用十三萬五千零七十八元部分：
    原告因被告傷害而支出之醫療費用（含健保醫療費用），計八十八年八月十二日
    三五、八四九元，同年八月十七日一、一三二元，同年九月七日五０五元、九月
    十四日四九九元、九月三十日四０七元，十月十二日九二七元，十月二十八日、
    十一月十六日、十二月十四日、八十九年一月十一日各四０七元，八十九年一月
    二十四日四九、六四八元，一月三十一日五三七元，二月一日九七七元，二月八
    日一０四七元，六月二十六日四一、０六五元，七月四日八五七元，合計一三五
    、０七八元，業據原告提出長庚紀念醫院醫療費用收據影本二一紙為證（見本院
    八十九年重附民字第一一三號卷第八頁至第十三頁），被告對原告所提上開醫療
    費用收據形式之真正亦不爭執，醫療費用收據部分堪信為真實。被告雖抗辯：健
    保給付部分應扣除云云，但查，上開醫療費用雖有健保給付部分七二、五０八元
    ，惟本院衡以保險制度旨在保護被保險人，非為減輕加害人之責任，且保險給付
    請求權之發生，係以定有支付保險費保險契約為基礎，與因侵權行為所生損害賠
    償請求權並非出於同一原因，後者損害賠償請求權不因受領前者之保險給付而喪
    失，從而被告抗辯扣減健保支付金額，自屬無據。而自上開醫療費用收據所載項
    目以觀，均屬治療上所必要之費用，自應准許。
（二）看護費用二萬六千元部分：
    按不法侵害他人之身體或健康者，對於被害人因此增加生活之需要者，應負損害
    賠償責任，為民法第一百九十三條第一項所明定。所謂增加生活上之需要，係指
    被害以前並無此需要，因被害以後始有支付此費用之必要者而言。是以身體、健
    康被害，經延醫治療之醫療費用，固勿論矣，即因療傷期間僱人看護及請人照顧
    家庭所支出之費用，如確屬必要者，亦非不得請求賠償（最高法院七八年台上字
    第五四七號判決參照）。原告主張伊因被告傷害，於八十八年七月二十九日至同
    年八月十一日住院期間，因不能下病床，需他人幫忙換尿帶等，並無能力照顧自
    己，且因原告經濟因素，無法雇用專業看護，乃由原告之妻放下工作，全天二十
    四小時親自在旁照顧，此種親屬看護固係出於人之親情，但親屬看護所付出之勞
    力並非不能評價為金錢，應比照僱用職業看護之情形認原告受有相當於看護費用
    之損害，即全天看護費以每日二千元計，請求十三天住院期間之看護費用二萬六
    千元云云。被告對此亦不爭執（見本院卷第五六頁倒數第二行）。經查台灣大學
    附設醫院陪病員僱用辦法之全日班，即自上午八時至翌日八時，共計二十四小時
    ，費用二千元，有原告提出之僱用辦法附卷可按（見本院卷第七十頁），本院認
    上揭收費標準客觀公允，原告此部分看護費損失即增加生活上需要二萬六千元之
    請求，為有理由，應予准許。
（三）工作損失五百萬元部分：
    １、原告主張伊從事木工等為他人裝潢之工作，因手藝精巧，每月均有工程由其
      施作，單就手工工資一天即三千元，因被告之傷害使伊右手殘廢，永遠無法再
      從事木工工作，連帶也承攬不到任何裝潢工程，伊乃四十八年十二月二十九日
      出生，發生事故時年僅四十歲，  殘廢前單就木工之年收入即有一百零九萬五
      千元（３０００元×３６５天＝0000000元），至伊六十歲退休，尚可
      工作二十年，依霍夫曼法扣除中間利息後之工作損失應為一千四百九十萬九千
      五百九十四元（0000000×１３．00000000＝0000000
      0．０６５８），伊因體恤被告目前從事司機工作，收入有限，因此僅請求被
      告給付工作損失五百萬元。被告則否認原告有上開損失。
    ２、查原告主張伊從事木工工作及裝潢，單木工之年收入即達一百零九萬五千元
      云云；惟未據提出綜合所得稅資料以資立證，且伊未參加木工公會，亦據自承
      在卷（見本院卷第八九頁背面第一行），所提名片及承攬工程之估價單（見本
      院八十九年重附民字第一一三號卷第十四至第十六頁）亦係伊片面製作，且為
      被告所否認其內容真實性，自難採信。原告既無法提出其職業證明及所得稅申
      報資料可資證明確實有其主張之上開年收入，被告亦抗辯原告無固定收入，本
      院認依行政院核定之勞工基本工資每月一五、八四０元為計算其喪失勞動能力
      之基準（見本院卷第七一頁），最為客觀公允。
    ３、次查原告因被告持刀砍傷其右手，致右前臂肌肉及神經斷裂術後，右前臂手
      腕及手指功能障礙達輕度殘障標準，有長庚紀念醫院八十九年十一月二十八日
      診斷證明書附卷可稽（見本院卷第二三頁），原告於八十八年七月三十日受傷
      ，經多次手術後，仍有永久輕度殘障之後遺症，亦有上開醫院九十年三月十九
      日診斷證明書在卷可考（見本院卷第九二頁），而原告於九十年三月二十七日
      回長庚醫院回診時，仍診斷有右拇指傷後變形，經指關節固定。右正中神
      經麻痺，對掌功能障礙。右橈神經麻痺，伸直功能重建後之功能障礙等傷情
      。衡諸其病情，應符合勞工保險殘廢給付標準表神經障礙中根性及末梢神經麻
      痺項目，殘廢等級第十三級，有長庚醫院九十年四月十八日（九○）長庚院法
      字第○二八五號函在卷可憑（見本院卷第九八頁），且據兩造陳明同意以上該
      長庚醫院認定之殘廢等級作為原告工作能力減損之計算標準（見本院卷第一○
      七頁），是以參酌勞工保險條例第五十三條附表勞工保險殘廢給付標準表及原
      告未遭被告傷害前之身體狀況，換算其遭被告砍傷後喪失勞動能力之程度應為
      百分之二三．○七。查如前所述，原告未能提出其薪資證明，當以行政院核定
      之勞工基本工資每月一五、八四０元計算其喪失勞動能力之損失。原告係四十
      八年十二月二十九日出生（見本院卷第七七頁殘障手冊），自八十八年七月二
      十九日受傷之日起，算至勞動基準法規定年滿六十歲命令退休之日即一０八年
      十二月二十八日止，尚有二十年五月之勞動期間。依原告未受傷前之最低基本
      工資收入按其減少勞動能力之程度計算每年損失金額為四萬三千八百五十一元
      （計算式為：15840×12＝190080×0．2307＝43851，小數四捨五入），算至
      本院言詞辯論終結之九十年五月十五日止，原告之請求權已到期者為一年九個
      月又十七日，此部分無庸扣除中間利息，其損失金額為七萬八千二百九十七元
      （計算式為：43581×1＋「43581×9÷12＝32686」＋「43581×17÷365＝
      2030 」＝78297，小數四捨五入）。其餘未到期部分（即九十年五月十六日起
      至一０八年十二月二十八日止，約十八年七月），按霍夫曼計算法計算一次給
      付之金額為二百五十四萬三千六百八十八元（計算式為：「190080+190080/（
      1+0.05*1）+190080/（1+0.05*2）+190080/（1+0.05*3）+190080/（1+0.05*4
      ）+190080/（1+0.05*5）+190080/(1+0.05*6）+190080/（1+0.05*7）
      +190080/（1+0.05*8）+190080/（1+0.05*9）+190080/（1+0.05*10）
      +190080/（1+0.05*11）+190080/（1+0.05*12）+190080/（1+0.05*13）
      +190080/（1+0.05*14）+190080/（1+0.05*15）+190080/（1+0.05*16）
      +190080/（1+0.05*17）+0.0000000*（190080/（1+0.05*18）－190080/（
      1+0.05*17）」=0000000，小數點四捨五入），合計到期及未到期減少工作損
      失金額為二百六十二萬一千九百八十五元（計算式為：0000000+78297＝00000
      00 ）
    ４、準此，原告因被告之傷害，喪失勞動能力之損失，計為：二百六十二萬一千
      九百八十五元，原告之請求在此範圍內之金額為有理由，逾此範圍者，不應准
      許，應予駁回。
（四）非財產上損害賠償（慰藉金）一百萬元部分：
    原告主張伊因被告之故意傷害，導致右手殘廢，雖忍受多次開刀手術之痛苦，仍
    然無法復原，有待繼續長期復健，除造成生活起居困難，有賴他人照顧外，並且
    無法再從事專業之木工工作，家中尚有三名子女，年紀最小者現僅十三歲，而且
    上有八十五歲高齡老父，及同為殘廢之兄長，均賴原告撫養，現因生活失去著落
    ，原告因此備受精神折磨與無力養家之精神痛苦，為此請求一百萬元之精神慰藉
    金，聊慰心靈之悲苦云云，本院經衡酌原告家有民國六年一月九日出生之老父張
    溫柔、妻莊貴英及三名七十二年、七十四年及七十六年出生之子女之家庭狀況（
    見本院卷第六五頁至六九頁）及兩造身分、地位、經濟狀況、原告所受痛苦等一
    切情狀，認原告請求之慰藉金以五十萬元為公允有據，應予准許，逾此部分，為
    無理由，不應准許。
五、至被告辯稱原告與其口角後糾眾至其住處騷擾，應推定原告與有過失乙節，業據
    原告否認，且退而言之，縱被告所指原告糾眾至伊處騷擾屬實，被告亦無持西瓜
    刀行凶，致原告右手殘廢之必要，其間無相當因果之關係，核與民法第二百十七
    條與有過失之規定意旨不符，被告此項抗辯洵不足採。
六、綜上所述，原告因被告之侵害所受財產上及非財產上之損害金額合計為三百二十
    六萬八千五百三十六元（計算式為：135078+26000+0000000+500000+＝0000000
    ），從而原告基於侵權行為損害賠償請求權，請求被告給付三百二十八萬三千零
    六十三元及自附帶民事起訴狀送達翌日即八十九年九月五日起至清償日止，按年
    息百分之五計算之利息，洵屬正當，應予准許；逾此部分所為之請求，為無理由
    ，應予駁回。原告陳明願供擔保聲請宣告假執行，爰就其請求有理由部分准為如
    主文之假執行宣告，至其敗訴部分，其假執行之聲請，因訴之駁回，而失所附麗
    ，均應駁回。被告亦陳明願供擔保請准免假執行，爰准如主文第四項所示。
據上論結，本件原告之訴，為一部有理由，一部無理由，依民事訴訟法第七十九條但
書，判決如主文。
中     華      民       國     九十     年      五     月    二十九     日
                            民事第十六庭
                                審判長法  官  阮  富  枝
                                      法  官  周  美  月
                                      法  官  闕  銘  富
右正本係照原本作成。
如不服本判決，應於收受送達後二十日內向本院提出上訴書狀，其未表明上訴理由者
，應於提出上訴後二十日內向本院補提理由書狀（均須按他造當事人之人數附繕本）
上訴時應提出委任律師或具有律師資格之人之委任狀；委任有律師資格者，另應附具
律師及格證書及釋明委任人與受任人有民事訴訟法第四百六十六條之一第一項但書或
第二項（詳附註）所定關係之釋明文書影本。
中      華      民      國     九十      年      五      月    三十     日
                                      書記官  陶  美  玲
附註：
民事訴訟法第四百六十六條之一（第一項、第二項）：
對於第二審判決上訴，上訴人應委任律師為訴訟代理人。但上訴人或其法定代理人具
有律師資格者，不在此限。
上訴人之配偶、三親等內之血親、二親等內之姻親，或上訴人為法人、中央或地方機
關時，其所屬專任人員具有律師資格並經法院認為適當者，亦得為第三審訴訟代理人
。


司法院資訊處製作；財團法人民間司法改革基金會備份。
